ACORDAO-COMPLETO-2440252

ACÓRDÃO 4753/2021 ATA 8/2021 - PRIMEIRA CÂMARA

VISTOS, relatados e discutidos estes autos de tomada de contas especial instaurada pelo Fundo Nacional de Desenvolvimento da Educação (FNDE) em desfavor de Jader Jaime Felix Pinheiro, ex-prefeito de Praia Norte/TO (gestão 1º/1/2013 a 31/12/2016) , e de Ho Che Min Silva de Araújo, atual prefeito municipal (gestões 2017-2020 e 2021-2024) , em razão da omissão no dever de prestar contas do Termo de Compromisso 20.088/2013;
ACORDAM os ministros do Tribunal de Contas da União, reunidos em sessão da 1ª Câmara, diante das razões expostas pelo relator:
9.1. julgar irregulares as contas de Jader Jaime Felix Pinheiro (CPF XXX.359.813-XX) , ex-prefeito de Praia Norte/TO, com fundamento nos arts. 1º, inciso I, 16, inciso III, alíneas "b" e "c", da Lei 8.443/1992, c/c os arts. 1º, inciso I, 209, incisos II e III, do Regimento Interno do TCU;
9.2. condenar o responsável identificado no subitem anterior, com fundamento no art. 19, caput, da Lei 8.443/1992, c/c o art. 210 do RI/TCU ao pagamento das quantias a seguir especificadas, com a fixação do prazo de 15 (quinze) dias, a contar da notificação, para comprovar, perante o Tribunal (art. 23, inciso III, alínea "a", da Lei 8.443/1992, c/c o art. 214, inciso III, alínea "a", do RI/TCU) , o recolhimento da dívida aos cofres do Fundo Nacional de Desenvolvimento da Educação, atualizada monetariamente e acrescida dos juros de mora, calculados a partir das datas discriminadas, até a data do recolhimento, na forma prevista na legislação em vigor;
	VALOR ORIGINAL (R$) 
	DATA DA OCORRÊNCIA

	20/2/2014
	204.566,20

	12/5/2015
	818.264,80

9.3. aplicar a multa prevista no art. 57 da Lei 8.443/1992, c/c o art. 267 do Regimento Interno do TCU, ao Sr. Jader Jaime Felix Pinheiro (CPF XXX.359.813-XX) , no valor de R$ 100.000,00 (cem mil reais) , fixando-lhe o prazo de 15 (quinze) dias, a contar da notificação, para comprovar, perante o Tribunal (art. 214, inciso III, alínea "a", do Regimento Interno) , o recolhimento da dívida aos cofres do Tesouro Nacional, atualizada monetariamente desde a data deste acórdão até a do efetivo recolhimento, se for paga após o vencimento, na forma da legislação em vigor;
9.4. julgar irregulares as contas de Ho Che Min Silva de Araújo (CPF XXX.602.753-XX) , prefeito de Praia Norte/TO, nos termos dos arts. 1º, inciso I, 16, inciso III, alínea "a", da Lei 8.443/1992, c/c os arts. 19 e 23, inciso III, da mesma Lei; 
9.5. aplicar a multa prevista no art. 58, inciso I, da Lei 8.443/1992, c/c o art. 268, inciso I, do Regimento Interno do TCU, ao Sr. Ho Che Min Silva de Araújo (CPF XXX.602.753-XX) , no valor de R$ 10.000,00 (dez mil reais) , fixando-lhe o prazo de (15) quinze dias, a contar da notificação, para que comprove, perante o Tribunal (art. 214, inciso III, alínea "a", do Regimento Interno do TCU) , o recolhimento da dívida aos cofres do Tesouro Nacional, atualizada monetariamente desde a data do presente acórdão até a do efetivo recolhimento, se paga após o vencimento, na forma da legislação em vigor; 
9.6. autorizar, desde logo, nos termos do art. 28, inciso II, da Lei 8.443/1992, a cobrança judicial da dívida, caso não atendida a notificação;
9.7. autorizar, desde logo, caso solicitado e o processo não tenha sido remetido para cobrança judicial, o pagamento da dívida em até 36 (trinta e seis) parcelas mensais e consecutivas, nos termos do art. 26 da Lei 8.443/1992, c/c o art. 217 do Regimento Interno do TCU, fixando-se o vencimento da primeira parcela em 15 (quinze) dias, a contar do recebimento da notificação, e o das demais mensalmente, devendo incidir sobre cada valor mensal os correspondentes acréscimos legais, na forma prevista na legislação em vigor, sem prejuízo de alertar o responsável de que a falta de comprovação do recolhimento de qualquer parcela implicará o vencimento antecipado do saldo devedor;
9.8. determinar ao município de Praia Norte/TO que, em atendimento ao disposto nos 16 e 17 da Resolução/CD/FNDE 24/2012, adote as medidas necessárias, caso ainda não o tenha feito, a fim de proceder à devolução do valor histórico de R$ 2.795,70, existente no Banco do Brasil, agência 3.975-6, conta corrente 20.157-X, referente a rendimentos de aplicação financeira dos recursos federais repassados no âmbito do Termo de Compromisso 20.088/2013 - Plano de Ações Articuladas, firmado entre o FNDE e aquele município;
9.9. dar ciência da presente deliberação à Procuradoria da República no Estado do Tocantins, nos termos do § 3º do art. 16 da Lei 8.443/1992, c/c o § 7º do art. 209 do Regimento Interno do TCU, para adoção das medidas que entender cabíveis; e
9.10. dar ciência da presente deliberação ao Fundo Nacional de Desenvolvimento da Educação, à Prefeitura Municipal de Praia Norte/TO e aos responsáveis.

Tomada de contas especial instaurada pelo Fundo Nacional de Desenvolvimento da Educação (FNDE) em razão da omissão no dever de prestar contas do Termo de Compromisso 20.088/2013  Plano de Ações Articuladas.

Primeira Câmara

Município de Praia Norte/TO.

3. Interessados/Responsáveis:
3.1. Interessado: Fundo Nacional de Desenvolvimento da Educação (00.378.257/0001-81).
3.2. Responsáveis: Ho Che Min Silva de Araújo (XXX.602.753-XX); Jader Jaime Felix Pinheiro (XXX.359.813-XX).

13.1. Ministros presentes: Walton Alencar Rodrigues (Presidente), Vital do Rêgo (Relator) e Jorge Oliveira.
13.2. Ministro-Substituto convocado: Marcos Bemquerer Costa.
13.3. Ministros-Substitutos presentes: Augusto Sherman Cavalcanti e Weder de Oliveira.

VITAL DO RÊGO

Adoto como parte do relatório a instrução de mérito elaborada no âmbito da Secretaria de Controle Externo de Tomada de Contas Especial (peça 51) , a seguir transcrita com os ajustes pertinentes, que contou com a anuência do corpo diretivo da unidade (peças 52 e 53) :
INTRODUÇÃO
Cuidam os autos de tomada de contas especial instaurada pelo Fundo Nacional de Desenvolvimento da Educação, em desfavor de Jader Jaime Felix Pinheiro, Prefeito Municipal no período de 1º/1/2013 a 31/12/2016, e de Ho Che Min Silva de Araújo, Prefeito Municipal no período de 1º/1/2017 até o momento, em razão da omissão no dever de prestar contas do Termo de Compromisso 20088/2013, cujo prazo encerrou-se em 5/1/2018.
HISTÓRICO
Em 12/12/2018, com fundamento na IN/TCU 71/2012, alterada pela IN/TCU 76/2016 e DN/TCU 155/2016, o dirigente do Fundo Nacional de Desenvolvimento da Educação autorizou a instauração da tomada de contas especial (peça 1) . O processo foi registrado no sistema e-TCE com o número 1661/2018.
O Termo de Compromisso 20088/2013 foi firmado no valor de R$ 1.022.831,00, sendo R$ 1.022.831,00 à conta do concedente e sem contrapartida do convenente. Teve vigência de 18/2/2014 a 29/2/2016, com prazo para apresentação da prestação de contas até 5/1/2018. Os repasses efetivos da União totalizaram R$ 1.022.831,00 (peça 3) .
O fundamento para a instauração da Tomada de Contas Especial, conforme consignado na matriz de responsabilização elaborada pelo tomador de contas, foi a constatação da seguinte irregularidade: 
Não comprovação da boa e regular aplicação dos recursos federais repassados à Prefeitura de Praia Norte/TO, em face da omissão no dever de prestar contas dos valores transferidos, no âmbito do termo de compromisso descrito como "Executar todas as atividades inerentes à execução de obras e serviços de engenharia, referentes às ações delimitadas no Plano de Ações Articuladas - PAR, elaborado e aprovado: 1 ESCOLA 06 SALAS - PROJETO FNDE - Zona Urbana", no período de 18/2/2014 a 29/2/2016, cujo prazo encerrou-se em 5/1/2018.
Os responsáveis arrolados na fase interna foram devidamente comunicados e, diante da ausência de justificativas suficientes para elidir a irregularidade e da não devolução dos recursos, instaurou-se a tomada de contas especial.
No relatório (peça 19) , o tomador de contas concluiu que o prejuízo importaria no valor atualizado sem juros em 27/6/2020 de R$ 1.304.058,38, imputando-se a responsabilidade a Jader Jaime Felix Pinheiro, Prefeito Municipal no período de 1º/1/2013 a 31/12/2016, na condição de gestor dos recursos, e a Ho Che Min Silva de Araújo, Prefeito Municipal no período de 1º/1/2017 até o momento, na condição de sucessor. 
Em 17/6/2020, a Controladoria-Geral da União emitiu o relatório de auditoria (peça 22) , em concordância com o relatório do tomador de contas. O certificado de auditoria e o parecer do dirigente do órgão de controle interno concluíram pela irregularidade das presentes contas (peças 23 e 24) .
	Em 24/6/2020, o ministro responsável pela área atestou haver tomado conhecimento das conclusões contidas no relatório e certificado de auditoria, bem como do parecer conclusivo do dirigente do órgão de controle interno, manifestando-se pela irregularidade das contas, e determinou o encaminhamento do processo ao Tribunal de Contas da União (peça 25) .
Na instrução inicial (peça 29) , analisando-se os documentos nos autos, concluiu-se pela necessidade de realização de citação e audiência para as irregularidades abaixo: 
1.1. Irregularidade 1: não comprovação da boa e regular aplicação dos recursos federais repassados ao município de Praia Norte /TO, em face da omissão no dever de prestar contas dos valores transferidos, no âmbito do Termo de Compromisso 20088/2013, cujo prazo encerrou-se em 5/1/2018.
1.1.1. Evidência da irregularidade: documento técnico presente na peça 13.
1.1.2. Normas infringidas: art. 37, caput, c/c o art. 70, parágrafo único, da Constituição da República Federativa do Brasil; art. 93, do Decreto-lei 200/1967; art. 66, do Decreto 93.872/1986; art. 7º, inciso III, alínea "j" e 21, da Resolução CD/FNDE 14, de 8/6/2012; e Cláusula XXI, do Termo de Compromisso 20088/2013.
1.1.3. Débitos relacionados ao responsável Jader Jaime Felix Pinheiro:
	Data de ocorrência
	Valor histórico (R$) 
	Débito/Crédito

	20/2/2014
	204.566,20
	D

	12/5/2015
	818.264,80
	D

	28/5/2018
	2.795,70
	C

1.1.4. Cofre credor: Fundo Nacional de Desenvolvimento da Educação.
1.1.5. Responsável: Jader Jaime Felix Pinheiro.
1.1.5.1. Conduta: não demonstrar a boa e regular aplicação dos recursos federais recebidos e geridos por meio do Termo de Compromisso 20088/2013, em face da omissão na prestação de contas, cujo prazo encerrou-se em 5/1/2018.
1.1.5.2. Nexo de causalidade: a conduta descrita impediu o estabelecimento do nexo causal entre as possíveis despesas efetuadas com os recursos recebidos, no âmbito do Termo de Compromisso 20088/2013, em afronta ao art. 37, caput, c/c o art. 70, parágrafo único, da Constituição da República Federativa do Brasil; art. 93, do Decreto-lei 200/1967; art. 66, do Decreto 93.872/1986; art. 7º, inciso III, alínea "j" e 21, da Resolução CD/FNDE 14, de 8/6/2012; e Cláusula XXI, do Termo de Compromisso 20088/2013.
1.1.5.3. Culpabilidade: não há excludentes de ilicitude, de culpabilidade e de punibilidade; é razoável supor que o responsável tinha consciência da ilicitude de sua conduta; era exigível conduta diversa da praticada, qual seja, desincumbir-se do seu dever por meio da apresentação da prestação de contas no prazo e forma devidos. 
1.1.6. Encaminhamento: citação.
1.2. Irregularidade 2: não cumprimento do prazo originalmente estipulado para prestação de contas do Termo de Compromisso 20088/2013, cujo prazo encerrou-se em 5/1/2018.
1.2.1. Evidência da irregularidade: documento técnico presente na peça 13.
1.2.2. Normas infringidas: art. 37, caput, c/c o art. 70, parágrafo único, da Constituição da República Federativa do Brasil; art. 93, do Decreto-lei 200/1967; art. 66, do Decreto 93.872/1986; art. 7º, inciso III, alínea "j" e 21, da Resolução CD/FNDE 14, de 8/6/2012; e Cláusula XXI, do Termo de Compromisso 20088/2013.
1.2.3. Responsável: Ho Che Min Silva de Araújo.
1.2.3.1. Conduta: descumprir o prazo originalmente estipulado para prestação de contas dos recursos federais recebidos à conta do Termo de Compromisso 20088/2013, o qual se encerrou em 5/1/2018.
1.2.3.2. Nexo de causalidade: a conduta descrita impediu o estabelecimento do nexo causal entre as possíveis despesas efetuadas com os recursos recebidos, no âmbito do Termo de Compromisso 20088/2013, em afronta ao art. 37, caput, c/c o art. 70, parágrafo único, da Constituição da República Federativa do Brasil; art. 93, do Decreto-lei 200/1967; art. 66, do Decreto 93.872/1986; art. 7º, inciso III, alínea "j" e 21, da Resolução CD/FNDE 14, de 8/6/2012; e Cláusula XXI, do Termo de Compromisso 20088/2013.
1.2.3.3. Culpabilidade: não há excludentes de ilicitude, de culpabilidade e de punibilidade; é razoável supor que o responsável tinha consciência da ilicitude de sua conduta; era exigível conduta diversa da praticada, qual seja, desincumbir-se do seu dever por meio da apresentação da prestação de contas no prazo e forma devidos. 
1.2.4. Encaminhamento: audiência.
Em cumprimento ao pronunciamento da unidade (peça 31) , foi efetuada a citação e audiência dos responsáveis, nos moldes adiante:
Sr. Jader Jaime Felix Pinheiro - promovida a citação do responsável, conforme delineado adiante:
	Comunicação: Ofício 32949/2020-TCU/Seproc (peça 37) 
Data da Expedição: 20/7/2020
Data da Ciência: 3/8/2020 (peça 45) 
Nome Recebedor: não identificado
Observação: Ofício enviado para o endereço do responsável, conforme pesquisa de endereço no sistema CPF da Receita Federal (peça 32) ; embora não tenha sido possível identificar quem recebeu o ofício de citação, o responsável apresentou defesa (peças 46 e 47) , o que torna válida a citação realizada
Fim do prazo para a defesa: 18/8/2020
	
Sr. Ho Che Min Silva de Araújo - promovida a audiência do responsável, conforme delineado adiante:
	Comunicação: Ofício 32954/2020-TCU/Seproc (peça 36) 
Data da Expedição: 17/7/2020
Data da Ciência: 3/8/2020 (peça 44) 
Nome Recebedor: Maria do Socorro S. Carvalho
Observação: Ofício enviado para o endereço do responsável, conforme pesquisa de endereço no sistema CPF da Receita Federal (peça 33) 
Fim do prazo para a defesa: 18/8/2020
	
	Comunicação: Ofício 36800/2020-TCU/Seproc (peça 40) 
Data da Expedição: 21/7/2020
Data da Ciência: 3/8/2020 (peça 42) 
Nome Recebedor: Maria do Socorro S. Carvalho
Observação: Ofício enviado para o domicílio necessário do responsável, conforme pesquisa de endereço da sede da Prefeitura (peça 34) 
Fim do prazo para a defesa: 18/8/2020
	
Transcorrido o prazo regimental, o responsável Jader Jaime Felix Pinheiro apresentou defesa, conforme documentos de peças 46 e 47, e o responsável Ho Che Min Silva de Araujo permaneceu silente, devendo ser considerado revel, nos termos do art. 12, §3º, da Lei 8.443/1992.
ANÁLISE DOS PRESSUPOSTOS DE PROCEDIBILIDADE DA IN/TCU 71/2012
Apreciação do Prejuízo ao Contraditório e Ampla Defesa
Verifica-se que não houve o transcurso de mais de dez anos desde o fato gerador sem que tenha havido a notificação dos responsáveis pela autoridade administrativa federal competente (art. 6º, inciso II, c/c art. 19, da IN/TCU 71/2012, modificada pela IN/TCU 76/2016) , uma vez que o fato gerador da irregularidade sancionada ocorreu em 6/1/2018, e os responsáveis foram notificados sobre a irregularidade, pela autoridade administrativa competente, conforme abaixo:
1. Jader Jaime Felix Pinheiro, por meio do ofício acostado à peça 8, p. 1, recebido em 13/4/2018, conforme AR (peça 9) ; e
1. Ho Che Min Silva de Araujo, por meio do ofício acostado à peça 6, recebido em 17/1/2018, conforme AR (peça 7) .
Valor de Constituição da TCE 	
	Verifica-se, ainda, que o valor atualizado do débito apurado (sem juros) , em 1º/1/2017, é de R$ 1.175.217,48, portanto, superior ao limite mínimo de R$ 100.000,00, na forma estabelecida conforme os arts. 6º, inciso I, e 19, da IN/TCU 71/2012, modificada pela IN/TCU 76/2016. 
OUTROS PROCESSOS/DÉBITOS NOS SISTEMAS DO TCU COM OS MESMOS RESPONSÁVEIS
	Informa-se que não foi encontrado débito imputável aos responsáveis em outros processos no Tribunal.
	A tomada de contas especial está, assim, devidamente constituída e em condição de ser instruída.
EXAME TÉCNICO
Passa-se agora ao exame das alegações de defesa apresentadas (peças 46 e 47) :
1.5. Manifestação do responsável (peça 46) :
1.5.1. O responsável alega que, quando iniciou o dever de prestar contas, ele já não era mais o Prefeito do município de Praia Norte/TO. Afirma que o sistema do FNDE para realização da prestação de contas ainda não tinha ficado disponível quando encerrada a gestão 2013-2016.
1.5.2. Esclarece que, desde 1º/1/2017, o gestor do município é o Sr. Ho Che Min Silva de Araujo, sendo dele o dever de prestar contas, em respeito ao Princípio da Continuidade.
1.5.3. Afirma que todos os documentos necessários para realização da prestação de contas encontravam-se na sede da municipalidade.
1.5.4. Alega que não houve irregularidade no tocante aos gastos referentes ao ajuste, e que a obra foi totalmente concluída, com o atingimento do objeto do Termo de Compromisso 20088/2013.
1.6. Análise da manifestação do responsável:
1.6.1. De fato, constata-se que o prazo limite para prestar contas findou-se na gestão do Sr. Ho Che Min Silva de Araújo, sucessor do responsável, em 5/1/2018, conforme informações já presentes nos autos, mas não há elementos convincentes que permitam concluir que o responsável, de fato, disponibilizou os documentos da prestação de contas ao prefeito sucessor, como afirma em sua defesa.
1.6.2. O responsável não junta qualquer documento que demonstre, por ocasião da transição entre mandatos, que efetivamente entregou toda a documentação de sua gestão ao seu sucessor, incluindo os relativos ao Termo de Compromisso 20088/2013.
1.6.3. Destaque-se ainda que o responsável permaneceu silente na fase interna desta tomada de contas especial, quando foi notificado pelo FNDE, em 13/4/2018 (peça 9) , acerca da omissão da prestação de contas do Termo de Compromisso 20088/2013, ocasião em que o mesmo poderia ter apresentado os mesmos argumentos aqui mencionados em suas alegações de defesa.
1.6.4. Nessas circunstâncias, infere-se que o responsável não disponibilizou as condições materiais mínimas e necessárias para que o seu sucessor pudesse prestar contas do Termo de Compromisso 20088/2013.
1.6.5. Igualmente não há evidências nos autos e nem o responsável trouxe qualquer elemento comprobatório de que a obra foi totalmente concluída e necessariamente executada com os recursos do ajuste.
1.6.6. Ainda que ficasse comprovada que a obra foi efetivamente concluída, haveria a necessidade de demonstrar o nexo entre as despesas realizadas para a conclusão do empreendimento e os recursos que foram descentralizados no âmbito do Termo de Compromisso 20088/2013.
1.6.7. Nesse sentido, o Tribunal entende que a comprovação da boa e regular aplicação de recursos públicos transferidos mediante convênio e outros instrumentos congêneres evidencia-se mediante a execução física e a execução financeira da avença, acompanhada do nexo de causalidade entre uma e outra (Acórdão 597/2019-TCU-Segunda Câmara, Relator Ministro Marcos Bemquerer; e Acórdão 7139/2020-TCU-Segunda Câmara, Relator Ministro Raimundo Carreiro) .
1.6.8. Ressalta-se que a jurisprudência do TCU é firme no sentido de exigir, do gestor público, a demonstração do vínculo causal entre os recursos públicos federais repassados por meio de convênios ou instrumentos congêneres e a efetiva realização de despesas para a consecução do objeto pactuado com os dinheiros federais. Eis alguns precedentes sobre a matéria, cujos enunciados bem retratam a questão da imprescindibilidade do nexo causal para a comprovação do regular emprego dos recursos públicos (Jurisprudência Sistematizada do TCU) : 
A prestação de contas deve demonstrar não só a execução do objeto pactuado no convênio, mas também o nexo de causalidade, por meio do vínculo estrito entre os recursos federais repassados e as despesas incorridas para a consecução do objeto conveniado, sem o que não há comprovação da boa e regular aplicação dos recursos públicos (Acórdão 997/2015-TCU-Plenário, Relator Ministro Benjamin Zymler) . 
A mera execução física do objeto ou de parte dele não comprova o regular emprego dos recursos de convênio firmado com a União. É necessário que o responsável demonstre o nexo causal entre os recursos por ele geridos e os documentos de despesas referentes à execução, como notas de empenho, ordens bancárias, cheques, recibos ou notas fiscais e extratos bancários, com vistas a confirmar a utilização dos recursos da União no ajuste (Acórdão 5170/2015-TCU-Primeira Câmara, Relator Ministro Walton Alencar Rodrigues) . 
A falta de conciliação entre notas fiscais, cheques emitidos e extratos bancários impede o estabelecimento de correlação entre os documentos informados na relação de pagamentos (Acórdão 6173/2011-TCU-Primeira Câmara, Relator Ministro José Múcio Monteiro) .
1.6.9. Ademais, segundo o entendimento no TCU, nesses tipos de repasse, uma vez instaurada a TCE por omissão na prestação de contas, o responsável deve apresentar todos os documentos comprobatórios das informações apresentadas na prestação de contas simplificada, tais como comprovantes de pagamentos efetuados com os recursos transferidos, notas fiscais, recibos, procedimentos licitatórios, contratos, extratos bancários, cópias de cheques e/ou ordens de pagamentos (Acórdão 289/2009-TCU-Primeira Câmara, Relator Ministro Augusto Nardes; Acórdão 3047/2007-TCU-Primeira Câmara, Relator Ministro Marcos Bemquerer; e Acórdão 1423/2008-TCU-Primeira Câmara, Relator Ministro Augusto Nardes) .
1.6.10. No caso concreto, o responsável não apresentou a prestação de contas do Termo de Compromisso 20088/2013, não comprovou ter disponibilizado as condições materiais mínimas e necessárias para que seu sucessor pudesse prestar contas, e não encaminhou, junto com a sua defesa, os documentos que permitissem comprovar a boa e regular execução do ajuste.
1.6.11. Cumpre ainda destacar que os recursos do Termo de Compromisso 20088/2013 foram todos geridos na administração do Sr. Jader Jaime Felix Pinheiro, conforme se observa no extrato bancário (peça 10) , no qual todas as movimentações ocorreram em 2014 e 2015, durante a gestão do responsável. Nesse contexto, destacam-se a seguir a jurisprudência do TCU acerca do tema:
Não cabe a atribuição de débito solidário ao prefeito sucessor omisso que, embora obrigado a prestar contas em razão de a vigência do convênio adentrar o seu mandato, não geriu qualquer parcela dos recursos transferidos. Nesse caso, as contas do prefeito sucessor são julgadas irregulares, com a aplicação da multa prevista no art. 58, inciso I, da Lei 8.443/1992 (Acórdão 2850/2018-TCU-Segunda Câmara, Relator Ministro Augusto Nardes) .
Não cabe a atribuição de débito solidário ao prefeito sucessor omisso que, embora obrigado a prestar contas em razão de a vigência do ajuste adentrar o seu mandato, não geriu os recursos do convênio. Nesse caso, cumpre julgar irregulares as contas do prefeito sucessor e aplicar-lhe a multa do art. 58, inciso I, da Lei 8.443/1992 (Acórdão 665/2016-TCU-Primeira Câmara, Relator Ministro Benjamin Zymler) .
Excluem-se da responsabilidade do prefeito sucessor os débitos relacionados a recursos geridos integralmente por seu antecessor, sem prejuízo da aplicação de multa ao sucessor quando este for omisso em prestar, no prazo devido, as contas referentes aos atos de seu antecessor (Acórdão 6402/2015-TCU-Segunda Câmara, Relatora Ministra Ana Arraes) .
Não cabe a atribuição de débito solidário ao prefeito que, embora omisso quanto à obrigação de prestar contas em razão de a vigência do convênio adentrar o seu mandato, não geriu qualquer parcela dos recursos transferidos. Nesse caso, as contas do prefeito sucessor são julgadas irregulares, com a aplicação da multa prevista no art. 58, inciso I, da Lei 8.443/1992 (Acórdão 4461/2020-TCU-Primeira Câmara, Relator Ministro Augusto Sherman) .
Não cabe a atribuição de débito solidário ao prefeito que, embora omisso quanto à obrigação de prestar contas em razão de a vigência do convênio adentrar o seu mandato, não geriu qualquer parcela dos recursos transferidos. Nesse caso, as contas do prefeito sucessor são julgadas irregulares, com a aplicação da multa prevista no art. 58, inciso I, da Lei 8.443/1992 (Acórdão 3871/2019-TCU-Segunda Câmara, Relator Ministro Marcos Bemquerer) .
1.6.12. Dessa forma, rejeitam-se as alegações de defesa apresentadas.
	Em razão da irregularidade apontada encontrar-se devidamente demonstrada, devem as contas do responsável Jader Jaime Felix Pinheiro serem julgadas irregulares, condenando-o ao débito apurado, e aplicando-lhe a multa prevista no art. 57, da Lei 8.443/1992.
Da validade das notificações:
	Em relação ao responsável Ho Che Min Silva de Araújo, cumpre tecer breves considerações sobre a forma como são realizadas as comunicações processuais no TCU. A esse respeito, destacam-se o art. 179, do Regimento Interno do TCU (Resolução 155, de 4/12/2002) e o art. 4º, inciso III, § 1º, da Resolução TCU 170, de 30 de junho de 2004, in verbis:
Art. 179. A citação, a audiência ou a notificação, bem como a comunicação de diligência, farse-ão:
I - mediante ciência da parte, efetivada por servidor designado, por meio eletrônico, fac-símile, telegrama ou qualquer outra forma, desde que fique confirmada inequivocamente a entrega da comunicação ao destinatário;
II - mediante carta registrada, com aviso de recebimento que comprove a entrega no endereço do destinatário;
III - por edital publicado no Diário Oficial da União, quando o seu destinatário não for localizado
 (...) 
Art. 3º As comunicações serão dirigidas ao responsável, ou ao interessado, ou ao dirigente de órgão ou entidade, ou ao representante legal ou ao procurador constituído nos autos, com poderes expressos no mandato para esse fim, por meio de:
I - correio eletrônico, fac-símile ou telegrama;
II - servidor designado;
III - carta registrada, com aviso de recebimento;
IV - edital publicado no Diário Oficial da União, quando o seu destinatário não for localizado, nas hipóteses em que seja necessário o exercício de defesa.
Art. 4º. Consideram-se entregues as comunicações:
I - efetivadas conforme disposto nos incisos I e II do artigo anterior, mediante confirmação da ciência do destinatário;
II - realizadas na forma prevista no inciso III do artigo anterior, com o retorno do aviso de recebimento, entregue comprovadamente no endereço do destinatário;
III - na data de publicação do edital no Diário Oficial da União, quando realizadas na forma prevista no inciso IV do artigo anterior.
§ 1º O endereço do destinatário deverá ser previamente confirmado mediante consulta aos sistemas disponíveis ao Tribunal ou a outros meios de informação, a qual deverá ser juntada ao respectivo processo.
 (...) 
	Bem se vê, portanto, que a validade da citação via postal não depende de que o aviso de recebimento seja assinado pelo próprio destinatário da comunicação, o que dispensa, no caso em tela, a entrega do AR em "mãos próprias". A exigência da norma é no sentido de o Tribunal verificar se a correspondência foi entregue no endereço correto, residindo aqui a necessidade de certeza inequívoca. 
	Não é outra a orientação da jurisprudência do TCU, conforme se verifica dos julgados a seguir transcritos:
São válidas as comunicações processuais entregues, mediante carta registrada, no endereço correto do responsável, não havendo necessidade de que o recebimento seja feito por ele próprio (Acórdão 3648/2013-TCU-Segunda Câmara, Relator Ministro José Jorge) ;
É prescindível a entrega pessoal das comunicações pelo TCU, razão pela qual não há necessidade de que o aviso de recebimento seja assinado pelo próprio destinatário. Entregandose a correspondência no endereço correto do destinatário, presume-se o recebimento da citação (Acórdão 1019/2008-TCU-Plenário, Relator Ministro Benjamin Zymler) ;
As comunicações do TCU, inclusive as citações, deverão ser realizadas mediante Aviso de Recebimento - AR, via Empresa Brasileira de Correios e Telégrafos, bastando para sua validade que se demonstre que a correspondência foi entregue no endereço correto (Acórdão 1526/2007-TCU-Plenário, Relator Ministro Aroldo Cedraz) .
A validade do critério de comunicação processual do TCU foi referendada pelo Supremo Tribunal Federal, nos termos do julgamento do MS-AgR 25.816/DF, por meio do qual se afirmou a desnecessidade da ciência pessoal do interessado, entendendo-se suficiente a comprovação da entrega do "AR" no endereço do destinatário:
Ementa: agravo regimental. Mandado de segurança. Desnecessidade de intimação pessoal das decisões do tribunal de contas da união. art. 179 do regimento interno do TCU. Intimação do ato impugnado por carta registrada, iniciado o prazo do art. 18 da lei nº 1.533/51 da data constante do aviso de recebimento. Decadência reconhecida. Agravo improvido.
O envio de carta registrada com aviso de recebimento está expressamente enumerado entre os meios de comunicação de que dispõe o Tribunal de Contas da União para proceder às suas intimações.
O inciso II do art. 179 do Regimento Interno do TCU é claro ao exigir apenas a comprovação da entrega no endereço do destinatário, bastando o aviso de recebimento simples. 
Da revelia do responsável Ho Che Min Silva de Araújo.
No caso vertente, a audiência do responsável Ho Che Min Silva de Araújo se deu em endereço constante no sistema CPF da Receita Federal, e em seu domicílio necessário, no endereço da sede da Prefeitura de Praia Norte/TO. A entrega dos ofícios de audiência nesses endereços ficou comprovada, a teor das peças 42 e 44.
Nos processos do TCU, a revelia não leva à presunção de que seriam verdadeiras todas as imputações levantadas contra os responsáveis, diferentemente do que ocorre no processo civil, em que a revelia do réu opera a presunção da verdade dos fatos narrados pelo autor (Acórdão 1009/2018-TCU-Plenário, Relator Ministro Bruno Dantas; Acórdão 2369/2013-TCU-Plenário, Relator Ministro Benjamin Zymler; e Acórdão 2449/2013-TCU-Plenário, Relator Ministro Benjamin Zymler) . Dessa forma, a avaliação da responsabilidade do agente não pode prescindir da prova existente no processo ou para ele carreada. 
Ao não apresentar sua defesa, o responsável deixou de produzir prova do dever de prestar contas sob sua responsabilidade, em afronta às normas que impõem aos gestores públicos a obrigação legal de, sempre que demandados pelos órgãos de controle, apresentar os documentos que demonstrem a correta utilização das verbas públicas, a exemplo do contido no art. 93, do DecretoLei 200/1967: "Quem quer que utilize dinheiros públicos terá de justificar seu bom e regular emprego na conformidade das leis, regulamentos e normas emanadas das autoridades administrativas competentes." 
Mesmo as razões de justificativa não sendo apresentadas, considerando o princípio da verdade real que rege esta Corte, procurou-se buscar, em manifestações do responsável na fase interna desta Tomada de Contas Especial, se havia algum argumento que pudesse ser aproveitado a seu favor, mas o responsável não se manifestou na fase interna, não havendo, assim, nenhum argumento que possa vir a ser analisado e posteriormente servir para afastar a irregularidade apontada.
Em se tratando de processo em que a parte interessada não se manifestou acerca das irregularidades imputadas, não há elementos para que se possa efetivamente aferir e reconhecer a ocorrência de boa-fé na conduta do responsável, podendo este Tribunal, desde logo, proferir o julgamento de mérito pela irregularidade das contas, conforme os termos dos §§ 2º e 6º do art. 202 do Regimento Interno do TCU (Acórdão 2064/2011-TCU-Primeira Câmara, Relator Ministro Ubiratan Aguiar; Acórdão 6182/2011-TCU-Primeira Câmara, Relator Ministro Weder de Oliveira; Acórdão 4072/2010-TCU-Primeira Câmara, Relator Ministro Valmir Campelo; Acórdão 1189/2009-TCU-Primeira Câmara, Relator Ministro Marcos Bemquerer; Acórdão 731/2008-TCU-Plenário, Relator Ministro Aroldo Cedraz) .
A obrigação primária de prestar contas dos recursos transferidos ao município recai sobre o prefeito em cuja gestão se enquadra a data prevista para fazê-lo. (Acórdão 3576/2019-TCU-Segunda Câmara-Relatora: Ana Arraes) . O responsável Ho Che Min Silva de Araújo não se desincumbiu do seu dever de prestar contas no prazo devido tampouco demonstrou ter adotado medidas de resguardo ao erário.
Dessa forma, deve ser considerado revel, nos termos do art. 12, §3º, da Lei 8.443/1992, devendo as contas serem julgadas irregulares, com a aplicação da multa prevista no art. 58, inciso I, da Lei 8.443/1992. 
Por fim, em consulta ao sistema corporativo do instaurador (SIGPC) , realizada na data de 22/9/2020, verifica-se que os responsáveis também não apresentaram contas junto ao instaurador e continuam inadimplentes (peça 50) .
PRESCRIÇÃO DA PRETENSÃO PUNITIVA
	Vale ressaltar que a pretensão punitiva do TCU, conforme Acórdão 1441/2016-TCU-Plenário, Relator Ministro Benjamin Zymler, que uniformizou a jurisprudência acerca dessa questão, subordina-se ao prazo geral de prescrição indicado no art. 205, do Código Civil, que é de dez anos, contado da data de ocorrência da irregularidade sancionada, nos termos do art. 189, do Código Civil, sendo este prazo interrompido pelo ato que ordenar a citação, a audiência ou a oitiva da responsável.
No caso em exame, não ocorreu a prescrição, uma vez que a irregularidade sancionada ocorreu em 6/1/2018, e o ato de ordenação da citação e audiência ocorreu em 29/6/2020.
CONCLUSÃO
	Em face da análise promovida na seção "Exame Técnico", verifica-se que os responsáveis Jader Jaime Felix Pinheiro e Ho Che Min Silva de Araújo não lograram comprovar a boa e regular aplicação dos recursos. Ademais, inexistem nos autos elementos que demonstrem a boa-fé dos responsáveis ou a ocorrência de outras excludentes de culpabilidade.
Dessa forma, identificado dano ao erário, devese instaurar e julgar o processo de tomada de contas especial para responsabilizar seus agentes causadores, respeitando o direito ao contraditório e à ampla defesa, independentemente de quando ocorreram os atos impugnados.
Verifica-se também que não houve a prescrição da pretensão punitiva, conforme análise já realizada.
	Tendo em vista que não constam dos autos elementos que permita reconhecer a boa-fé dos responsáveis, sugere-se que as suas contas sejam julgadas irregulares, nos termos do art. 202, § 6º, do Regimento Interno do TCU, com a imputação do débito atualizado monetariamente e acrescido de juros de mora, nos termos do art. 202, §1º do Regimento Interno do TCU, descontado o valor eventualmente recolhido, e com a aplicação da multa prevista no art. 57, da Lei 8.443/1992 ao Sr. Jader Jaime Felix Pinheiro, e com a aplicação da multa prevista no art. 58, inciso I, da Lei 8.443/1992 ao Sr. Ho Che Min Silva de Araújo.
PROPOSTA DE ENCAMINHAMENTO
	Diante do exposto, submetem-se os autos à consideração superior, propondo:
julgar irregulares, nos termos dos arts. 1º, inciso I, 16, inciso III, alíneas "b" e "c", da Lei 8.443/1992, c/c os arts. 19 e 23, inciso III, da mesma Lei, as contas do responsável Jader Jaime Felix Pinheiro (CPF XXX.359.813-XX) , condenando-o ao pagamento das importâncias a seguir especificadas, atualizadas monetariamente e acrescidas dos juros de mora, calculadas a partir das datas discriminadas até a data da efetiva quitação do débito, fixando-lhe o prazo de quinze dias, para que comprove, perante o Tribunal, o recolhimento das referidas quantias aos cofres do Fundo Nacional de Desenvolvimento da Educação, nos termos do art. 23, inciso III, alínea "a", da citada lei, c/c o art. 214, inciso III, alínea "a", do Regimento Interno do TCU.
Débito relacionado ao responsável Jader Jaime Felix Pinheiro (CPF XXX.359.813-XX) :
	Data de ocorrência
	Valor histórico (R$) 
	Débito/Crédito

	20/2/2014
	204.566,20
	D

	12/5/2015
	818.264,80
	D

	28/5/2018
	2.795,70
	C

aplicar ao responsável Jader Jaime Felix Pinheiro (CPF XXX.359.813-XX) , a multa prevista no art. 57, da Lei 8.443/1992, c/c o art. 267, do Regimento Interno do TCU, fixando-lhe o prazo de quinze dias, a contar da notificação, para que comprove, perante o Tribunal (art. 214, inciso III, alínea "a", do Regimento Interno do TCU) , o recolhimento da dívida aos cofres do Tesouro Nacional, atualizada monetariamente desde a data do acórdão que vier a ser proferido por este Tribunal até a do efetivo recolhimento, se paga após o vencimento, na forma da legislação em vigor;
considerar revel o responsável Ho Che Min Silva de Araújo (CPF XXX.602.753-XX) , para todos os efeitos, dando-se prosseguimento ao processo, com fulcro no art. 12, § 3º, da Lei 8.443/1992;
julgar irregulares, nos termos dos arts. 1º, inciso I, 16, inciso III, alínea "a", da Lei 8.443/1992, c/c os arts. 19 e 23, inciso III, da mesma Lei, as contas do responsável Ho Che Min Silva de Araújo (CPF XXX.602.753-XX) ; 
aplicar ao responsável Ho Che Min Silva de Araújo (CPF XXX.602.753-XX) , a multa prevista no art. 58, inciso I, da Lei 8.443/1992, c/c o art. 268, inciso I, do Regimento Interno do TCU, fixando-lhe o prazo de quinze dias, a contar da notificação, para que comprove, perante o Tribunal (art. 214, inciso III, alínea "a", do Regimento Interno do TCU) , o recolhimento da dívida aos cofres do Tesouro Nacional, atualizada monetariamente desde a data do acórdão que vier a ser proferido por este Tribunal até a do efetivo recolhimento, se paga após o vencimento, na forma da legislação em vigor 
autorizar, desde logo, a cobrança judicial das dívidas, caso não atendidas as notificações, na forma do disposto no art. 28, inciso II, da Lei 8.443/1992;
autorizar também, desde logo, se requerido, com fundamento no art. 26, da Lei 8.443/1992, c/c o art. 217, §§ 1º e 2º, do Regimento Interno do TCU, o parcelamento das dívidas em até 36 parcelas, incidindo, sobre cada parcela, corrigida monetariamente, os correspondentes acréscimos legais, fixando-lhes o prazo de quinze dias, a contar do recebimento da notificação, para comprovarem, perante o Tribunal, o recolhimento da primeira parcela, e de trinta dias, a contar da parcela anterior, para comprovarem o recolhimento das demais parcelas, devendo incidir, sobre cada valor mensal, atualizado monetariamente, os juros de mora devidos, no caso do débito, na forma prevista na legislação em vigor, alertando os responsáveis de que a falta de comprovação do recolhimento de qualquer parcela importará o vencimento antecipado do saldo devedor, nos termos do § 2º do art. 217 do Regimento Interno deste Tribunal; 
enviar cópia do Acórdão a ser prolatado à Procuradoria da República no Estado do Tocantins, nos termos do § 3º do art. 16 da Lei 8.443/1992, c/c o § 7º do art. 209 do Regimento Interno do TCU, para adoção das medidas cabíveis;
enviar cópia do Acórdão que vier a ser proferido ao Fundo Nacional de Desenvolvimento da Educação e aos responsáveis, para ciência;
informar à Procuradoria da República no Estado do Tocantins, ao Fundo Nacional de Desenvolvimento da Educação e aos responsáveis que a presente deliberação, acompanhada do Relatório e do Voto que a fundamenta, está disponível para a consulta no endereço www.tcu.gov.br/acordaos, além de esclarecer que, caso requerido, o TCU poderá fornecer sem custos as correspondentes cópias, de forma impressa; e
informar à Procuradoria da República no Estado do Tocantins que, nos termos do parágrafo único do art. 62 da Resolução TCU 259/2014, os procuradores e membros do Ministério Público credenciados nesta Corte podem acessar os presentes autos de forma eletrônica e automática, ressalvados apenas os casos de eventuais peças classificadas como sigilosas, as quais requerem solicitação formal.
O Ministério Público junto ao TCU (MPTCU) , representado nos autos pelo Procurador Sérgio Ricardo Costa Caribé, concordou com a proposta da SecexTCE (peça 54) , consoante transcrito a seguir:
Trata-se de tomada de contas especial instaurada pelo Fundo Nacional de Desenvolvimento da Educação (FNDE) em desfavor dos Srs. Jader Jaime Felix Pinheiro e Ho Che Min Silva de Araújo, prefeitos municipais nos períodos, respectivamente, de 1º/1/2013 a 31/12/2016 e de 1º/1/2017 até o momento, em decorrência da falta de prestação de contas do Termo de Compromisso PAR 20088/2013, firmado pelo Município de Praia Norte/TO, cujo objeto consistia na construção de uma escola com seis salas na zona urbana (peça 19, p. 1) . O prazo para apresentação da prestação de contas se encerrou em 5/1/2018 (peça 2) .
A unidade técnica, em instrução inicial, após constatar que os recursos foram quase que integralmente utilizados nos exercícios de 2014 e 2015, ou seja, durante a gestão do Sr. Jader Jaime Felix Pinheiro, efetivou a citação desse gestor municipal, fundamentada na ausência de comprovação da boa e regular aplicação dos recursos transferidos ao Município de Praia Norte/TO, em face da omissão no dever de prestar contas dos valores transferidos por força do Termo de Compromisso PAR 20088/2013 (peças 29, p. 6; 35, 37, 43 e 45) . O responsável, em consequência, apresentou as alegações de defesa constantes das peças 46 e 47.
A Secex-TCE promoveu a audiência do Sr. Ho Che Min Silva de Araújo, baseada no descumprimento do prazo originalmente estipulado para prestação de contas do Termo de Compromisso PAR 20088/2013 (peças 29, p. 7; 36, 40, 42 e 44) . Em que pese tenha sido devidamente notificado, o responsável não apresentou razões de justificativa.
Em suas alegações de defesa, o Sr. Jader Jaime Felix Pinheiro sustenta que o dever de prestar contas se iniciou na gestão de seu sucessor, Sr. Ho Che Min Silva de Araújo. Afirma que todos os documentos necessários à elaboração da prestação de contas se encontravam na sede da prefeitura. Alega que o sistema do FNDE destinado à prestação de contas não estava disponível quando se encerrou sua gestão, isto é, no final de 2016.
O ex-prefeito defende, ainda, que não houve irregularidade na aplicação dos recursos, que a obra foi totalmente concluída e que o objeto do Termo de Compromisso 20088/2013 foi atingido.
De fato, como bem ressaltou a unidade instrutiva, o prazo para apresentação das contas se encerrou na gestão do prefeito sucessor, entretanto, o Sr. Jader Jaime Felix Pinheiro não apresentou qualquer prova de que tenha deixado, na sede da prefeitura, documentação que comprovasse a regular aplicação dos recursos do Termo de Compromisso PAR 20088/2013. Desse modo, inexistem indícios ou provas de que o responsável tenha proporcionado ao seu sucessor condições materiais para o cumprimento do dever de prestar contas.  
De igual modo, o responsável não apresentou documentos ou argumentos capazes de demonstrar a execução do objeto do ajuste. Nos autos, inexistem provas de que a obra tenha sido concluída ou de que os recursos tenham sido efetivamente utilizados na execução do objeto da avença. 
O Sr. Jader Jaime Felix Pinheiro, em sua peça de defesa, portanto, não apresentou elementos suficientemente robustos para afastar sua responsabilidade pela ausência de prestação de contas, para demonstrar a execução do objeto do ajuste e para provar a efetiva aplicação dos recursos oriundos do Termo de Compromisso PAR 20088/2013 nas obras que constituem o seu objeto. 
Destarte, entendo pertinente e adequada a proposta de encaminhamento da unidade instrutiva, no sentido do julgamento pela irregularidade das contas do Sr. Jader Jaime Felix Pinheiro, condenando-o em débito e aplicando-lhe a multa prevista no art. 57 da Lei 8.443/1992.
Em razão de sua revelia, o Sr. Ho Che Min Silva de Araújo não apresentou argumentos tendentes a afastar sua responsabilidade pela omissão no dever de prestar contas. Na verdade, inexistem nos autos indícios ou provas de que o atual prefeito tenha adotado providências com vistas à apresentação das contas faltantes.
Sendo assim, parece-me apropriada a proposta da unidade técnica no sentido do julgamento pela irregularidade das contas do Sr. Ho Che Min Silva de Araújo e de que lhe seja aplicada a multa prevista no art. 58, inciso I, da Lei 8.443/1992.
Destarte, este membro do Ministério Público de Contas manifesta concordância com a proposta da Secex-TCE, consignada na peça 51, p. 9-11.
É o relatório.

não há

Procurador Sergio Ricardo Costa Caribé.

TOMADA DE CONTAS ESPECIAL. REJEIÇÃO DAS ALEGAÇÕES DE DEFESA DE UM DOS RESPONSÁVEIS. NÃO COMPROVAÇÃO DA BOA E REGULAR APLICAÇÃO DE RECURSOS FEDERAIS RECEBIDOS NO ÂMBITO DO TERMO DE COMPROMISSO 20088/2013. CONTAS IRREGULARES. DÉBITO. MULTA. REVELIA DO OUTRO RESPONSÁVEL. CONTAS IRREGULARES. MULTA. DETERMINAÇÃO. CIÊNCIA.

TOMADA DE CONTAS ESPECIAL (TCE)

Secretaria de Controle Externo de Tomada de Contas Especial (SecexTCE).

Em apreciação, tomada de contas especial instaurada pelo Fundo Nacional de Desenvolvimento da Educação (FNDE) em desfavor do sr. Jader Jaime Felix Pinheiro, ex-prefeito de Praia Norte/TO (gestão 1º/1/2013 a 31/12/2016) , e do sr. Ho Che Min Silva de Araújo, atual prefeito municipal (gestão de 1º/1/2017 a 31/12/2020; e 1º/1/2021 a 31/12/2024) , em razão da omissão no dever de prestar contas do Termo de Compromisso 20.088/2013 - Plano de Ações Articuladas (TC/PAR) , firmado entre o FNDE e aquela municipalidade (peça 2) .
O TC/PAR 20.088/2013 teve por objeto a "execução de obras e serviços de engenharia, referentes às ações delimitadas no Plano de Ações Articuladas, elaborado e aprovado: 1 escola, 6 salas - projeto FNDE - Zona Urbana" (peça 2, p. 1) . Para a consecução desse objetivo, o FNDE repassou recursos federais ao município de Praia Norte/TO, mediante as Ordens Bancárias 2014OB651103, de 18/2/2014, no valor de R$ 204.566,20, e 2015OB652628, de 8/5/2015, na quantia de R$ 818.264,80, perfazendo o montante de R$ 1.022.831,00 (peça 3) . Não houve previsão de contrapartida do convenente. A avença vigeu de 18/2/2014 a 29/2/2016, com prazo para apresentação da prestação de contas até 5/1/2018 (peça 2) .
Na fase interna da TCE, os srs. Jader Jaime Felix Pinheiro e Ho Che Min Silva de Araújo foram notificados pelo FNDE para conhecimento da instauração do processo, para a apresentação de informações, justificativas ou defesa e para a cobrança do débito no valor histórico de R$ 1.022.831,00, ante a omissão no dever legal de prestar contas dos recursos federais recebidos (peças 4 a 9) . O FNDE, em vista de os responsáveis não terem apresentado documentação que viesse a elidir a pendência apurada, instaurou a tomada de contas especial, assim fundamentada, nos termos do Relatório de TCE 627/2018 - DIREC/COTCE/CGAPC/DIFIN-FNDE/MEC (peça 19, p. 1-6) e da Matriz de Responsabilização (peça 18) : (...) "omissão no dever legal de prestar contas dos recursos do Termo de Compromisso n° 20088/2013 - PAR-TD".
No Relatório de TCE 627/2018 (peça 19) , o tomador de contas concluiu que o prejuízo importaria no valor original de R$ 1.022.831,00, imputando-se aos responsáveis as seguintes irregularidades:
6. (...) o Senhor Jader Jaime Felix Pinheiro é responsável pela assinatura do Termo de Compromisso, aplicação e execução dos recursos, considerando que as ordens bancárias foram emitidas em sua gestão.
7. (...) o Senhor Ho Che Min Silva de Araújo, atual Prefeito Municipal, lhe é atribuída responsabilidade pelo envio da prestação de contas no SiGPC-Contas Online, considerando os termos da Súmula 230/TCU, e, ainda, pela devolução do saldo remanescente verificado na conta especifica da transferência, na importância de [R$]2.795,70.
8. Contudo, a omissão se sobrepõe e prejudica a apuração dos fatos, obstando qualquer ilação tendo em vista a ausência de alegações dos responsáveis. (...) 
O Relatório de Auditoria e-TCE 1.661/2018 concluiu pela responsabilização dos responsáveis pelo débito acima referenciado (peça 22, p. 1-2) . O Certificado de Auditoria atestou a irregularidade das contas (peça 23) e o Parecer do Dirigente do Órgão de Controle Interno concluiu pela irregularidade deste feito (peça 24) . A autoridade ministerial declarou ter tomado conhecimento das conclusões contidas no Relatório e no Certificado de Auditoria e determinou o envio do processo para julgamento por este Tribunal (peça 25) .
Já no âmbito do TCU, na fase externa do processo, a Secretaria de Controle Externo de Tomada de Contas Especial (SecexTCE) concluiu pela necessidade de realização de citação e audiência dos responsáveis arrolados nos autos, consoante as irregularidades e condutas a seguir descritas (peça 29) , autorizadas nos termos do despacho do dirigente da unidade instrutora de 29/6/2020 (peça 31) .
	Parâmetros
	Responsável

		Jader Jaime Felix Pinheiro
	Ho Che Min Silva de Araújo

	Irregularidade
	Não comprovação da boa e regular aplicação dos recursos federais repassados ao município de Praia Norte /TO, em face da omissão no dever de prestar contas dos valores transferidos, no âmbito do Termo de Compromisso 20088/2013, cujo prazo encerrou-se em 5/1/2018 (peça 13) .
	Não cumprimento do prazo originalmente estipulado para prestação de contas do Termo de Compromisso 20088/2013, cujo prazo encerrou-se em 5/1/2018 (peça 13) .

	Conduta
	Não demonstrar a boa e regular aplicação dos recursos federais recebidos e geridos por meio do Termo de Compromisso 20088/2013, em face da omissão na prestação de contas, cujo prazo encerrou-se em 5/1/2018.
	Descumprir o prazo originalmente estipulado para prestação de contas dos recursos federais recebidos à conta do Termo de Compromisso 20088/2013, o qual se encerrou em 5/1/2018.

	Encaminhamento
	Citação.
	Audiência.

Realizadas a citação (peça 37 e 45) e a audiência (peças 36, 40, 42 e 44) , o sr. Jader Jaime Felix Pinheiro apresentou defesa, conforme documentos de peças 46 e 47, e o sr. Ho Che Min Silva de Araújo permaneceu silente.
Em instrução de mérito de peças 51-53, a SecexTCE, após analisar as alegações de defesa do sr. Jader Jaime Felix Pinheiro, propôs, em uníssono: 
i) julgar irregulares as contas do sr. Jader Jaime Felix Pinheiro, condená-lo ao pagamento do débito apurado a valor histórico e aplicar-lhe a multa prevista no art. 57 da Lei 8.443/1992;
ii) considerar revel o sr. Ho Che Min Silva de Araújo, para todos os efeitos, dando-se prosseguimento ao processo, com fulcro no art. 12, § 3º, da Lei 8.443/1992; e
iii) julgar irregulares as contas do sr. Ho Che Min Silva de Araújo e aplicar-lhe a multa prevista no art. 58, inciso I, da Lei 8.443/1992.
O Ministério Público junto ao Tribunal de Contas da União (MPTCU) , representado pelo Procurador Sérgio Ricardo Costa Caribé, concordou com a proposta da unidade técnica (peça 54) .
Feito esse resumo, passo a decidir.
Manifesto-me de acordo com a proposta sugerida pela SecexTCE, que contou com a anuência do MPTCU, incorporando às minhas razões de decidir as análises empreendidas nos pareceres transcritos no relatório precedente a este voto, sem prejuízo das considerações que passo a expor.
De início, aplico ao sr. Ho Che Min Silva de Araújo os efeitos da revelia previstos no art. 12, § 3º, da Lei 8.443/1992. 
A revelia do responsável não impede o seguimento do feito. Ao não apresentar sua defesa, deixou de produzir prova da regular aplicação dos recursos sob sua responsabilidade, em afronta às normas que lhes impõe a obrigação legal de, sempre que demandados pelos órgãos de controle, trazer os documentos que demonstrem a correta utilização das verbas públicas, a teor do que dispõe o art. 93 do Decreto-Lei 200/67 e art. 70, parágrafo único, da CF/1988.
Não seria demais mencionar que os efeitos da revelia de responsável no âmbito desta Corte diferem daqueles emprestados a esse mesmo instituto pelo Código de Processo Civil. No âmbito civil, o silêncio do responsável gera a presunção de veracidade dos fatos a ele imputados, de sorte que sua inércia opera contra sua defesa. Nesta Corte, a não apresentação de defesa pelo responsável apenas não inviabiliza a normal tramitação do processo, que deve seguir seu fluxo ordinário de apuração. Por conseguinte, a conduta irregular do responsável deve estar caracterizada para que haja a sua condenação.
No caso vertente, o sr. Ho Che Min Silva de Araújo, atual prefeito de Praia Norte/TO, não apresentou argumentos tendentes a afastar sua responsabilidade pelo não cumprimento do prazo originalmente estipulado para prestação de contas do Termo de Compromisso 20.088/2013, cujo prazo encerrou-se em 5/1/2018 dentro da gestão do responsável, iniciada em 1º/1/2017. Ademais, como bem ressaltou a SecexTCE, o responsável não apresentou manifestação na fase interna desta TCE no sentido de afastar a irregularidade apontada. Além disso, conforme destacou o MPTCU, inexistem nos autos indícios ou provas de que o atual prefeito tenha adotado providências com vistas à apresentação das contas faltantes.
O sr. Jader Jaime Felix Pinheiro, ex-prefeito de Praia Norte/TO, apresentou suas alegações de defesa, argumentando, em síntese, que (peça 46) :
i) quando iniciou o dever de prestar contas, ele já não era mais o Prefeito do município de Praia Norte/TO. Afirma que o sistema do FNDE para realização da prestação de contas ainda não tinha ficado disponível quando encerrada a gestão 2013-2016;
ii) desde 1º/1/2017, o gestor do município é o Sr. Ho Che Min Silva de Araújo, sendo dele o dever de prestar contas, em respeito ao Princípio da Continuidade;
iii) todos os documentos necessários para realização da prestação de contas encontravam-se na sede da municipalidade; e
iv) não houve irregularidade no tocante aos gastos referentes ao ajuste, e que a obra foi totalmente concluída, com o atingimento do objeto do Termo de Compromisso 20.088/2013.
O ex-prefeito juntou ao processo comprovante de pagamento efetuado ao Tribunal de Justiça do Estado de Tocantins (peça 47) , documento que considero estranho à matéria apreciada nesta TCE.
As alegações do ex-prefeito não merecem acolhimento.
Não socorre o ex-prefeito a arguição de que o prazo de prestação de contas expirou durante o mandato de seu sucessor. O responsável não acostou aos autos qualquer documento que, por ocasião da transição entre mandatos municipais, assegure a entrega ao seu sucessor de toda a documentação referente ao Termo de Compromisso 20088/2013 emitidos durante sua gestão. Consoante mencionado pelo MPTCU, inexistem indícios ou provas de que o ex-prefeito tenha proporcionado ao seu sucessor condições materiais para o cumprimento do dever de prestar contas. Sobre esse aspecto, o art. 3º, item III, alínea "u", da Resolução/CD/FNDE 24/2012, fixou o prazo de vinte anos para arquivamento de documentos originais referentes à prestação de contas, nos termos que se seguem:
Art. 3º. Aos agentes cabem as seguintes responsabilidades:
 (...) 
III. aos municípios, aos estados e ao Distrito Federal:
 (...) 
u. emitir os documentos comprobatórios das despesas em nome do município, do estado ou do Distrito Federal, com a identificação do FNDE/MEC e do Programa e do Termo de Compromisso e arquivar as vias originais em sua sede, ainda que utilize serviços de contabilidade de terceiros, juntamente com os documentos de prestação de contas previstos nesta resolução, pelo prazo de vinte anos, contados da data da aprovação da respectiva prestação de contas ou do julgamento da Tomada de Contas Especial pelo Tribunal de Contas da União (TCU) , quando for o caso.
A afirmação de que a obra foi concluída não está acompanhada de documentação probatória. Tampouco trouxe documentos que demonstrem o nexo entre as despesas realizadas para a conclusão do empreendimento e os recursos que foram descentralizados no âmbito do Termo de Compromisso 20.088/2013.
A jurisprudência do TCU é firme no sentido de exigir, do gestor público, a demonstração do vínculo causal entre os recursos públicos federais repassados por meio de convênios ou instrumentos congêneres e a efetiva realização de despesas para a consecução do objeto pactuado com os dinheiros federais, a exemplo dos Acórdão 997/2015-TCU-Plenário (relator Ministro Benjamin Zymler) ; 5.170/2015-TCU-1ª Câmara (relator Ministro Walton Alencar Rodrigues) ; e 6.173/2011-TCU-1ª Câmara (relator Ministro José Múcio Monteiro) .
Registro que os recursos repassados pelo FNDE foram geridos integralmente pelo sr. Jader Jaime Felix Pinheiro, de acordo com o extrato bancário acostado à peça 10, haja vista que todas as movimentações ocorreram em 2014 e 2015 na conta específica da avença, Banco do Brasil, agência 3.975-6, conta corrente 20.157-X. Ou seja, durante a gestão do ex-prefeito.
Os registros constantes do extrato bancário indicam que a empresa Construlimp Araguaia Serviços de Limpeza Ltda. - ME foi beneficiária do montante de R$ 1.012.840,83, enquanto que a Prefeitura Municipal de Praia Norte/TO foi contemplada com o valor total de R$ 15.423,97, conforme discriminado na tabela a seguir.
	Banco do Brasil, agência 3.975-6, conta corrente 20.157-X

	Data
	Beneficiários
	Total (R$) 

		Construlimp Araguaia Serviços de Limpeza Ltda. - ME
	Prefeitura Municipal de Praia Norte/TO
	
	04/07/2014
	98.500,00
	1.500,00
	100.000,00

	12/08/2014
	108.350,00
	1.650,00
	110.000,00

	13/05/2015
	805.990,83
	12.273,97
	818.264,80

	Total (R$) 
	1.012.840,83
	15.423,97
	1.028.264,80

As quantias transferidas para a empresa Construlim e a municipalidade perfazem o montante de R$ 1.028.264,80, sendo que desse valor R$ 1.022.831,00 corresponde ao total de recursos repassados pelo FNDE e R$ 5.433,80 decorrem de rendimentos de aplicação financeira. Quanto a esses rendimentos, assim dispõe o item X do Termo de Compromisso 20.088/2013 (peça 2, p. 2) :
X - Destinar os rendimentos das aplicações financeiras, após aprovação do FNDE, exclusivamente às ações do presente Termo de Compromisso, incluindo-os nas mesmas condições de prestação de contas exigidas para os recursos transferidos, devendo tais rendimentos ser obrigatoriamente computados a crédito da conta corrente específica.
Entretanto, o responsável não trouxe aos autos quaisquer documentos que comprovem a boa e regular aplicação dos recursos federais repassados ao município de Praia Norte /TO, tais como: comprovantes de pagamentos efetuados com os recursos transferidos, notas fiscais, recibos, procedimentos licitatórios, contratos, cópias de cheques e/ou ordens de pagamentos.
Resta constatada, ainda, a existência de saldo residual na conta específica da avença, no valor histórico de R$ 2.795,70, em 28/5/2018 (peça 10, p. 2) , referente a rendimentos de aplicação financeira dos recursos federais repassados.
Consulta à Plataforma do Sistema de Gestão de Prestação de Contas (SiGPC) [footnoteRef:2], realizada em 10/3/2020 pelo meu gabinete, evidencia que não constam registros de quaisquer documentos referentes à prestação de contas atinente ao TC/PAR 20.088/2013, tampouco da devolução do saldo financeiro existente na conta específica da avença, conforme figura a seguir. [2:  https://www.fnde.gov.br/sigpcadm/sistema.pu?operation=localizar] 
O saldo no valor histórico de R$ 2.795,70 deverá ser recolhido pelo município de Praia Norte/TO à conta do Tesouro Nacional, caso ainda não o tenha feito, em atendimento ao disposto nos arts. 16 e 17 da Resolução/CD/FNDE 24/2012, verbis:
Art. 16. Os municípios, estados e o Distrito Federal deverão efetuar as devoluções dos recursos financeiros objeto do Termo de Compromisso, independente do fato gerador que lhes deram origem, em agências do Banco do Brasil S/A, mediante utilização de Guia de Recolhimento da União (GRU) , disponível no sítio eletrônico www.fnde.gov.br, na qual deverão ser indicados sua razão social e o seu CNPJ e ainda:
I. se a devolução ocorrer no mesmo ano do repasse dos recursos e estes não forem decorrentes de Restos a Pagar inscritos pelo FNDE, os códigos 153173 no campo "Unidade Gestora", 15253 no campo "Gestão", 66666-1 no campo "Código de Recolhimento" e o código 212198034 no campo "Número de Referência"; ou
II. se a devolução for decorrente de Restos a Pagar inscritos pelo FNDE ou de repasse ocorrido em anos anteriores ao da emissão da GRU, os códigos 153173 no campo "Unidade Gestora", 15253 no campo "Gestão", 28850-0 no campo "Código de Recolhimento" e o código 212198034 no campo "Número de Referência".
Parágrafo único. Para fins do disposto nos incisos I e II do caput, considera-se ano de repasse aquele em que se der a emissão da respectiva ordem bancária pelo FNDE/MEC, disponível no sítio www.fnde.gov.br.
Art. 17. Os valores referentes às devoluções de que trata o art. 16 deverão ser registrados no SiGPC, ao qual deverá ser anexada uma via da respectiva GRU, autenticada pelo agente financeiro.
Portanto, tendo em vista o disposto nos arts. 16 e 17 da Resolução/CD/FNDE 24/2012 e o resultado da consulta à Plataforma do SiGPC, entendo que o valor histórico de R$ 2.795,70, referente a rendimentos de aplicação financeira dos recursos federais repassados, não devem ser aproveitados como crédito para efeito de abatimento sobre o débito atribuído ao sr. Jader Jaime Felix Pinheiro, ex-prefeito de Praia Norte/TO, pois o ex-prefeito não comprovou a devolução daquela quantia. Nesse sentido, acolho o entendimento da SecexTCE, registrado na instrução de peça 29, de determinar ao município de Praia Norte/TO efetue a sua devolução.
No presente caso, não há que se falar em atribuição de débito solidário ao prefeito sucessor, pois o sr. Ho Che Min Silva de Araújo não geriu qualquer parcela dos recursos transferidos, conforme jurisprudência assentada nos Acórdão 4461/2020-TCU-Primeira Câmara (relator Ministro-Substituto Augusto Sherman) , 3.871/2019-TCU-2ª Câmara (relator Ministro-Substituto Marcos Bemquerer) , 2.850/2018-TCU-2ª Câmara (relator Ministro Augusto Nardes) , 665/2016-TCU-1ª Câmara (relator Ministro Benjamin Zymler) e 6.402/2015-TCU-2ª Câmara (relatora Ministra Ana Arraes) , entre outros.
Registro que não houve prescrição da pretensão punitiva, segundo o entendimento perfilhado pelo Acórdão 1441/2016-TCU-Plenário, porquanto entre as ocorrências irregulares, em 6/1/2018, e o ato que ordenou a citação, em 29/6/2020 (peça 31) , transcorreram menos de dez anos.
Sendo assim, em face da inexistência nos autos de documentos que afastem as irregularidades apontadas nestes autos, acompanho a proposta de encaminhamento oferecida pela unidade técnica, que contou com a anuência do MPTCU, no sentido de: 
i) julgar irregulares as contas do sr. Ho Che Min Silva de Araújo e aplicar-lhe a multa prevista no art. 58, inciso I, da Lei 8.443/1992; 
ii) julgar irregulares as contas do sr. Jader Jaime Felix Pinheiro, condená-lo ao pagamento do débito no valor histórico de R$ 1.022.831,00 e aplicar-lhe a multa prevista no art. 57 da Lei 8.443/1992; e
iii) determinar ao município de Praia Norte/TO que, em atendimento ao disposto nos 16 e 17 da Resolução/CD/FNDE 24/2012, adote as medidas necessárias, caso ainda não o tenha feito, a fim de proceder à devolução do valor histórico de R$ 2.795,70, existente no Banco do Brasil, agência 3.975-6, conta corrente 20.157-X, referente a rendimentos de aplicação financeira dos recursos federais repassados no âmbito do Termo de Compromisso 20.088/2013 - Plano de Ações Articuladas, firmado entre o FNDE e aquele município.
Pelo exposto, VOTO para que seja adotada a minuta de acórdão que trago à consideração deste colegiado.
TCU, Sala das Sessões Ministro Luciano Brandão Alves de Souza, em 23 de março de 2021.
Ministro VITAL DO RÊGO 
Relator